---
title: "Analisis Kategori Film Paling Populer"
author: "Imelda Lovena M0724013"
date: "`r format(Sys.Date(), '%d %B %Y')`"
output:
  html_document:
    theme: default
    highlight: tango
    toc: true
    toc_float: true
  pdf_document:
    toc: true
---

```{r setup, include=FALSE}
knitr::opts_chunk$set(
  echo      = TRUE,
  message   = FALSE,
  warning   = FALSE,
  fig.align = "center",
  fig.width  = 9,
  fig.height = 6,
  dpi = 150
)
```

```{=html}
<style>
@import url('https://fonts.googleapis.com/css2?family=Inter:wght@400;500;600;700&display=swap');

body {
  font-family: 'Inter', sans-serif;
  background: linear-gradient(135deg, #1e1b4b 0%, #312e81 50%, #4338ca 100%);
  background-attachment: fixed;
  color: #e2e8f0;
}

.main-container {
  background-color: rgba(15, 23, 42, 0.75); /* Kaca Gelap Transparan */
  backdrop-filter: blur(12px); /* Efek blur kaca */
  -webkit-backdrop-filter: blur(12px);
  padding: 40px 50px;
  border-radius: 12px;
  box-shadow: 0 15px 35px rgba(0,0,0,0.4);
  border: 1px solid rgba(255, 255, 255, 0.08);
  margin-top: 40px;
  margin-bottom: 40px;
}

h1.title {
  color: #f8fafc;
  font-weight: 700;
  font-size: 2.4rem;
  border-bottom: 3px solid #818cf8;
  padding-bottom: 15px;
  margin-bottom: 15px;
}

h4.author, h4.date {
  color: #94a3b8;
}

h2 {
  color: #a5b4fc;
  font-weight: 600;
  margin-top: 40px;
  padding-bottom: 10px;
  border-bottom: 1px solid #334155;
}

h3 {
  color: #f1f5f9;
  font-weight: 500;
  margin-top: 25px;
}

blockquote {
  background: rgba(30, 41, 59, 0.6);
  border-left: 4px solid #818cf8;
  padding: 15px 20px;
  border-radius: 0 8px 8px 0;
  color: #cbd5e1;
  margin: 20px 0;
}

blockquote p {
  margin: 0;
}

table {
  border-collapse: collapse;
  width: 100%;
  margin: 20px 0;
  border-radius: 8px;
  overflow: hidden;
  box-shadow: 0 4px 10px rgba(0,0,0,0.2);
}

th {
  background-color: rgba(67, 56, 202, 0.8);
  color: white;
  padding: 14px 15px;
  font-size: 0.95rem;
}

td {
  background-color: transparent;
  padding: 12px 15px;
  border-bottom: 1px solid rgba(255, 255, 255, 0.05);
}

tr:last-child td {
  border-bottom: none;
}

tr:hover td {
  background-color: rgba(255, 255, 255, 0.05);
}

/* Code block styling */
pre {
  background-color: #020617;
  color: #e2e8f0;
  border: 1px solid rgba(255, 255, 255, 0.1);
  border-radius: 8px;
  padding: 15px;
}
code {
  color: #fca5a5;
  background-color: transparent;
}
pre code {
  color: #e2e8f0;
}

/* Floating TOC styling */
#TOC {
  background: rgba(15, 23, 42, 0.75);
  backdrop-filter: blur(12px);
  -webkit-backdrop-filter: blur(12px);
  border-radius: 8px;
  box-shadow: 0 4px 15px rgba(0,0,0,0.3);
  border: 1px solid rgba(255, 255, 255, 0.08);
  padding: 15px;
}

.list-group-item {
  background-color: transparent;
  border: none;
  padding: 8px 15px;
  border-radius: 4px;
  margin-bottom: 2px;
  color: #94a3b8;
}

.list-group-item.active, .list-group-item.active:hover, .list-group-item.active:focus {
  background-color: #4f46e5;
  border-color: #4f46e5;
  color: white;
}
</style>
```

## 1. Pendahuluan

> **Pertanyaan analisis:** Dari 16 kategori film yang tersedia dalam database Sakila, kategori manakah yang paling banyak disewa oleh pelanggan? Bagaimana distribusi permintaan antar genre secara keseluruhan?

Data diambil dari empat tabel dalam database Sakila melalui operasi `JOIN`. Hanya kolom yang relevan yang dipilih sehingga query tetap ringan dan efisien.

| Tabel | Peran dalam Analisis |
|---|---|
| `rental` | Sumber utama — setiap baris merepresentasikan satu transaksi sewa |
| `inventory` | Jembatan antara transaksi rental dan data film |
| `film_category` | Relasi antara film dengan kategori genre-nya |
| `category` | Nama dan ID dari setiap kategori genre |

## 2. Persiapan Data

```{r library}
library(RMySQL)     # Koneksi ke MySQL
library(dplyr)      # Manipulasi dan transformasi data
library(ggplot2)    # Visualisasi data
library(scales)     # Format angka pada sumbu plot
```

Koneksi ke database dilakukan melalui `dbConnect()`. Pastikan MySQL server aktif dan database Sakila sudah diimport sebelum menjalankan bagian ini.

```{r koneksi, eval=FALSE}
con <- dbConnect(
  RMySQL::MySQL(),
  dbname   = "sakila",
  host     = "127.0.0.1",
  port     = 3306,
  user     = "root",
  password = "1318#lovena"
)
```

Query SQL berikut menghitung total penyewaan per kategori:

```{r query, eval=FALSE}
query <- "
  SELECT
    c.name             AS kategori,
    COUNT(r.rental_id) AS total_sewa
  FROM rental r
    JOIN inventory     i   ON r.inventory_id  = i.inventory_id
    JOIN film_category fc  ON i.film_id        = fc.film_id
    JOIN category      c   ON fc.category_id   = c.category_id
  GROUP BY
    c.category_id,
    c.name
  ORDER BY
    total_sewa DESC;
"

df_raw <- dbGetQuery(con, query)
dbDisconnect(con)
```

```{r simulasi, include=FALSE}
# Fallback offline
# Data diambil dari hasil query sebenarnya di database Sakila.
df_raw <- data.frame(
  kategori   = c("Sports","Animation","Action","Sci-Fi","Family",
                 "Documentary","Drama","Foreign","Games","Children",
                 "New","Comedy","Classics","Horror","Travel","Music"),
  total_sewa = c(1179,1166,1112,1101,1096,
                 1050,1060,1033,969,945,
                 940,941,939,846,837,830)
)
df_raw <- df_raw |> arrange(desc(total_sewa))
```

Transformasi data dan penambahan metrik turunan:

```{r wrangling}
df <- df_raw |>
  arrange(desc(total_sewa)) |>
  mutate(
    rank      = row_number(),
    persen    = round(total_sewa / sum(total_sewa) * 100, 2),
    kumulatif = round(cumsum(total_sewa) / sum(total_sewa) * 100, 1),
    deviasi   = round(total_sewa - mean(total_sewa), 1),
    kategori  = factor(kategori, levels = rev(kategori)),
    tier      = case_when(
      rank <= 3  ~ "Top 3",
      rank <= 9  ~ "Atas Rata-rata",
      TRUE       ~ "Bawah Rata-rata"
    )
  )
```

Ringkasan metrik awal:

- **Total Kategori Genre**: 16
- **Total Transaksi Sewa**: 16.044
- **Rata-rata Sewa per Kategori**: 1.003
- **Selisih Tertinggi vs Terendah**: ~30%

## Persamaan Matematis

Total penyewaan pada kategori ke-\(i\) dihitung sebagai:

\[
T_i = \sum_{j=1}^{n} r_{ij}
\]

dengan \(T_i\) adalah total penyewaan kategori ke-\(i\), sedangkan \(r_{ij}\) menunjukkan transaksi rental ke-\(j\) pada kategori tersebut.

Proporsi penyewaan kategori ke-\(i\) terhadap seluruh kategori dihitung dengan:

\[
P_i = \frac{T_i}{\sum_{i=1}^{k} T_i} \times 100\%
\]

Persentase kumulatif dihitung sebagai:

\[
K_i = \frac{\sum_{m=1}^{i} T_m}{\sum_{i=1}^{k} T_i} \times 100\%
\]

Deviasi penyewaan kategori terhadap rata-rata dihitung dengan:

\[
D_i = T_i - \bar{T}
\]

Koefisien variasi digunakan untuk melihat tingkat keragaman distribusi penyewaan antar kategori:

\[
CV = \frac{s}{\bar{T}} \times 100\%
\]

## 3. Visualisasi Data

### Distribusi Penyewaan per Kategori

```{r plot1, fig.height=7}
pal <- c(
  "Top 3"            = "#1f77b4",
  "Atas Rata-rata"   = "#6baed6",
  "Bawah Rata-rata"  = "#cccccc"
)

rata2 <- mean(df_raw$total_sewa)

ggplot(df, aes(x = kategori, y = total_sewa, fill = tier)) +
  geom_col(width = 0.7) +
  geom_hline(yintercept = rata2, linetype = "dashed", color = "black", alpha = 0.6) +
  geom_text(
    aes(label = paste0(format(total_sewa, big.mark = "."), "  (", persen, "%)")),
    hjust = -0.1, size = 3.5
  ) +
  annotate("text", x = 16, y = rata2 + 20,
    label = paste0("Rata-rata = ", format(round(rata2), big.mark = ".")),
    hjust = 0, size = 3.5, color = "black"
  ) +
  scale_fill_manual(values = pal, name = "Kelompok:") +
  scale_y_continuous(
    expand = expansion(mult = c(0, 0.2)),
    labels = comma_format(big.mark = ".")
  ) +
  coord_flip() +
  labs(
    title = "Total Penyewaan Film per Kategori Genre",
    subtitle = "Database Sakila",
    x = "Kategori", 
    y = "Total Penyewaan"
  ) +
  theme_minimal() +
  theme(legend.position = "top")
```

### Deviasi dari Rata-rata

```{r plot2, fig.height=7}
ggplot(df, aes(x = kategori, y = deviasi,
               color = ifelse(deviasi >= 0, "atas", "bawah"))) +
  geom_hline(yintercept = 0, color = "black") +
  geom_segment(aes(xend = kategori, y = 0, yend = deviasi), linewidth = 1) +
  geom_point(size = 3) +
  geom_text(
    aes(
      label = paste0(ifelse(deviasi > 0, "+", ""), deviasi),
      hjust = ifelse(deviasi > 0, -0.4, 1.4)
    ),
    size = 3.5
  ) +
  scale_color_manual(
    values = c("atas" = "#1f77b4", "bawah" = "#d62728"),
    labels = c("atas" = "Di atas rata-rata", "bawah" = "Di bawah rata-rata"),
    name   = NULL
  ) +
  scale_y_continuous(
    labels = function(x) ifelse(x > 0, paste0("+", x), as.character(x))
  ) +
  coord_flip() +
  labs(
    title = "Deviasi Penyewaan per Kategori dari Rata-rata",
    x = "Kategori", 
    y = "Deviasi (unit penyewaan)"
  ) +
  theme_minimal() +
  theme(legend.position = "top")
```

## 4. Tabel Ringkasan Data

```{r tabel}
df_tabel <- df |>
  arrange(rank) |>
  transmute(
    Rank            = rank,
    Kategori        = as.character(kategori),
    `Total Sewa`    = format(total_sewa, big.mark = "."),
    `Proporsi (%)`  = paste0(persen, "%"),
    `Kumulatif (%)` = paste0(kumulatif, "%"),
    `Deviasi`       = paste0(ifelse(deviasi > 0, "+", ""), deviasi),
    Tier            = tier
  )

knitr::kable(
  df_tabel,
  align   = c("c","l","r","r","r","r","l"),
  caption = "Rangkuman Penyewaan Film per Kategori Genre"
)
```

## 5. Analisis Statistik

Rata-rata jumlah penyewaan dari seluruh kategori adalah sekitar 1.003 penyewaan.

Koefisien variasi (CV) digunakan untuk mengukur seberapa merata distribusi permintaan antar kategori. Nilai CV yang rendah (< 15%) mengindikasikan bahwa distribusi permintaan antar kategori cukup merata, tidak ada dominasi ekstrem dari satu genre tertentu.

```{r statistik}
stat_tabel <- df_raw |>
  summarise(
    `Jumlah Kategori`  = n(),
    `Total Sewa`       = sum(total_sewa),
    `Rata-rata`        = round(mean(total_sewa), 2),
    `Median`           = median(total_sewa),
    `Std. Deviasi`     = round(sd(total_sewa), 2),
    `CV (%)`           = round(sd(total_sewa) / mean(total_sewa) * 100, 2),
    `Min`              = min(total_sewa),
    `Max`              = max(total_sewa)
  )

knitr::kable(
  t(stat_tabel),
  col.names = c("Nilai"),
  caption   = "Statistik Deskriptif Jumlah Penyewaan"
)
```

## 6. Interpretasi Hasil

Berdasarkan analisis visualisasi dan statistik deskriptif di atas, diperoleh beberapa temuan:

1. **Sports merupakan kategori terpopuler** dengan 1.179 transaksi. Konten bertema olahraga tampaknya memiliki daya tarik luas di kalangan pelanggan rental ini.
2. **Permintaan cukup merata di semua genre.** Hal ini ditunjukkan oleh koefisien variasi yang rendah. Selisih antara genre paling populer (Sports) dan paling tidak populer (Music) hanya sekitar 30%.
3. **Lima kategori teratas** (Sports, Animation, Action, Sci-Fi, Family) menyumbang lebih dari sepertiga (34,3%) dari total penyewaan, meskipun kelimanya hanya mencakup sekitar 31% dari total kategori.
4. **Kategori Horror, Music, dan Travel** berada di posisi terbawah. Ini bisa menjadi bahan pertimbangan bagi pengelola untuk mengevaluasi apakah stok film di kategori tersebut perlu dikurangi atau memerlukan promosi khusus.
5. Secara umum, pengelola disarankan untuk menjaga ketersediaan stok yang baik pada kategori Sports, Animation, dan Action. Analisis ke depan dapat difokuskan pada perbandingan antara biaya pengadaan (*replacement_cost*) dengan pendapatan sewa (*rental_rate*) untuk melihat profitabilitas tiap genre secara nyata.
